【裁判字號】    94,簡上,40
【裁判日期】    950406
【裁判案由】    給付票款
【裁判全文】
臺灣臺東地方法院民事判決              94年度簡上字第40號
上  訴  人  甲○○
訴訟代理人  蕭芳芳律師
被  上訴人  乙○○
上列當事人間請求給付票款事件，上訴人對於中華民國94年11月
18日本院臺東簡易庭94年度東簡字第179號第一審判決提起上訴
，本院於民國95年3月22日言詞辯論終結，判決如下：
    主  文
上訴駁回。
第二審訴訟費用由上訴人負擔。
    事實及理由
一、被上訴人起訴主張：其持有上訴人甲○○於民國94年5月14
    日簽發，面額新臺幣（下同）50萬元，由原審被告陳玉桂（
    此部分業已判決確定）背書，付款人為臺東區中小企業銀行
    太麻里分行，票號TNB0000000號支票（下稱系爭支票）1紙
    。屆期提示遭掛失止付而不獲付款，爰依票據法律關係請求
    上訴人及原審被告陳玉桂應連帶給付被上訴人50萬元，及自
    94年5月16日起至清償日止，按週年利率5%計算之利息。原
    審為上訴人敗訴之判決，尚無違誤，為此，聲明求為判決，
    如主文所示。
二、上訴人則以：系爭支票乃上訴人為借款，而簽發交付原審被
    告陳玉桂，經陳玉桂向訴外人左適群借款後再背書交付被上
    訴人持有。嗣於94年5月間左適群以遺失系爭支票為由，向
    付款人掛失止付。因此被上訴人自非合法持有系爭支票，且
    係無對價取得該支票，應不得向上訴人請求給付票款。況上
    訴人已將應支付之票款，存入在付款人所開設之帳戶內，本
    件被上訴人提示不獲付款，乃係付款人經左適群掛失止付後
    拒絕付款，被上訴人向上訴人起訴請求無保護之必要。原審
    為上訴人敗訴之判決，尚有未洽，為此，聲明求為判決，(一)
    原判決不利於上訴人之部分廢棄。(二)上開廢棄之部分，被上
    訴人在第一審之訴駁回。
三、下列事實，有系爭支票、退票理由單（以上見原審卷第8頁
    ）、票據掛失止付通知書（原審卷第14頁）、被上訴人所持
    有臺東區中小企業銀行綜合存款存摺（原審卷第18頁以下）
    、本院94年度催字第39號民事裁定書（原審卷第35頁）等件
    在卷可稽，復為兩造所不爭執真正事項（本審卷第30頁，第
    31頁），本院爰採為判決之基礎：
    (一)被上訴人目前確實持有如原審卷第8頁正反面之系爭支票
      原本無訛。
    (二)系爭支票業由訴外人左適群向本院以94年度催字第39號聲
      請公示催告。
    (三)系爭支票係由上訴人簽發交付陳玉桂，再由陳玉桂直接交
      給被上訴人，訴外人左適群並未曾持有該支票。
    (四)系爭支票之簽發，係因上訴人欲向陳玉桂借款50萬元，陳
      玉桂乃轉向左適群借貸該款項，左適群乃委託被上訴人處
      理該事務，被上訴人乃自臺東區中小企業銀行卑南分行如
      原審卷第18頁所示之帳戶內，以轉帳之方式直接匯給上訴
      人所指定之臺東區中小企業銀行太麻里分行0000-0000000
      00帳戶內。
    (五)上訴人目前尚未實際償還前揭借款，而係因訴外人左適群
      掛失止付關係，已將上訴人存款內之50萬元提交在臺東區
      中小企業銀行之帳戶內。
四、得心證之理由：本件經兩造協議後，簡化爭點為：(一)被上訴
    人是否有對價取得系爭支票？(二)被上訴人是否能對上訴人主
    張系爭支票之權利？，本院爰依此而為審究。經查：
    (一)1.質權人、承租人、受寄人或基於其他類似之法律關係，
        對於他人之物為占有者，該他人為間接占有人。按占有
        ，依其所由發生之事實之性質，無所有之意思者，其占
        有人對於使其占有之人，表示所有之意思時起，為以所
        有之意思而占有。其因新事實變為以所有之意思占有者
        ，亦同。民法第941條、第945條，分別定有明文。本件
        被上訴人取得系爭支票，乃係受訴外人左適群委任關係
        ，而收受原審被告陳玉桂所交付等情，為兩造前揭所不
        爭執之事項，復觀訴外人左適群另以本院94年度東簡字
        第273號返還票據等事件，依委任法律關係，起訴請求
        被上訴人返還系爭支票自明（見本院94年度東簡字第27
        3號民事卷宗第83頁第9行），此據本院調閱前揭民事卷
        宗，查明無訛。是陳玉桂斯時交付系爭支票給被上訴人
        時，被上訴人乃係以訴外人左適群代理人身分而收受系
        爭支票，自無疑義。則就系爭支票而言，被上訴人乃係
        為直接占有人，至於訴外人左適群則為間接間占有人。
        嗣於94年8月1日，被上訴人乃以系爭支票執票人身分，
        向本院起訴請求上訴人給付系爭支票票款，此有被上訴
        人所具起訴狀上本院日期章戳，在卷可按。是最遲於94
        年8月1日，被上訴人即以所有之意思占有系爭支票灼然
        。故依上而言，系爭支票乃係由上訴人簽發後，交付給
        原審被告陳玉桂，再由陳玉桂依背書轉讓給訴外人左適
        群間接占有，後再因被上訴人占有意思變更，而以所有
        之意思占有自明。易言之，被上訴人之前手，乃為訴外
        人左適群，應無疑義。此觀上訴人於本院言詞辯論期日
        亦辯稱：「（問：上訴人主張被上訴人前手何人？）左
        適群。」等語，益足佐證。
      2.次按票據法第14條第2項規定：「無對價或以不相當之
        對價取得票據者，不得享有優於其前手之權利」中所謂
        「不得享有優於前手之權利」，係指前手之權利如有瑕
        疵，執票之後手即應繼受其瑕疵，人的抗辯並不中斷而
        言。非謂該後手除所繼受之瑕疵外，均不得行使票據上
        之權利（最高法院88年度台上字第113號裁判意旨參照
        ）。本件就系爭支票而言，訴外人左適群既為被上訴人
        之前手，有如前述。則縱依上訴人辯稱：被上訴人取得
        系爭支票為無對價等語屬實，揆之前揭說明，被上訴人
        僅繼受訴外人左適群權利之瑕疵而已，非謂被上訴人均
        不得行使系爭支票之權利自明。本件上訴人於言詞辯論
        期日業已自認，其所負欠訴外人左適群前揭50萬元借款
        ，尚未交給左適群等語明確（本審卷第46頁）。是上訴
        人簽發系爭支票之原因關係（即消費借貸法律關係）既
        尚未消滅，上訴人自無任何事由得以拒絕給付系爭支票
        票款，亦屬當然。
    (二)1.第按宣告證券無效之公示催告，為法院依該證券之原持
        有人，因證券被盜、遺失或滅失，聲請以公示方法，催
        告不明之現在持有該證券之人，於一定期間內向法院申
        報權利，如不申報，使生失權效果之特別程序，現在持
        有證券之人，如欲主張權利，須將證券提出於法院，由
        法院通知聲請人閱覽無訛後，公示催告程序即告終結。
        最高法院著有69年臺抗字第86號判例可資參照。復按支
        票為文義證券，故票據法第126條規定發票人應照支票
        文義擔保支票之支付。又票據喪失時，雖經公示催告，
        在尚未經除權判決前，執票人仍非不得對發票人及背書
        人主張票據上之權利（最高法院63臺抗字第345號判例
        照參）。本件系爭支票雖經左適群聲請止付及公示催告
        ，然公示催告程序，因被上訴人向本院申報權利業已終
        結，並未經除權判決等情，此據本院調閱94年度催字第
        39號公示催告卷宗，查明屬實。是系爭支票，既未為除
        權判決，揆之前揭說明，執票人即被上訴人即非不得對
        上訴人行使票據上之權利自明。至於上訴人即發票人，
        理論上僅負一次票款給付義務，自難令其負終局二重給
        付票款之責，併此指明（司法院 (74)廳民一字第775號
        函參照）。
      2.末按發票人對於執票人應照支票文義擔保支票之支付；
        又執票人向支票債務人行使追索權時，得請求自為付款
        提示日起之利息，如無約定利率者，依年利6釐計算，
        票據法第126條、第133條分別定有明文。依上所言，本
        件被上訴人縱取得系爭支票係屬無對價，其僅不得享有
        優於前手即訴外人左適群之權利而已。再者，上訴人確
        無原因關係，可資抗辯訴外人左適群，而拒絕給付系爭
        支票票款。故被上訴人以系爭支票執票人，請求上訴人
        給付票款，自屬有據。上訴人執前揭抗辯事由，拒絕給
        付系爭支票票款，自嫌乏據。其次，系爭支票係於94年
        5月16日經提示而遭退票等情，復有退票理由單在卷可
        稽。是被上訴人請求自前揭時日起，依前揭法文規定，
        請求給付法定遲延利率範圍內之利率即5%，計算遲延利
        息，亦屬有據。
五、從而，被上訴人基於票據之法律關係，訴請上訴人給付票款
    50萬元，及自付款提示日即94年5月16日起至清償日止，按
    週年利率5%計算之利息，揆之前揭說明，為有理由，應予准
    許。原審判命上訴人如數給付，並依職權宣告假執行，於法
    並無不合。上訴意旨指摘原判決不當，求予廢棄改判，為無
    理由，應予駁回其上訴。
六、據上論結，本件上訴為無理由，依民事訴訟法第436條之1第
    3項、第449條第1項、第78條，判決如主文。
中    華    民    國    95    年    4     月    6     日
                      民事庭    審判長  王漢章
                                法  官  陳兆翔
                                法  官  范乃中
以上正本係照原本作成。
本判決不得上訴。
中    華    民    國    95    年    4     月    6     日
                                書記官  張夜明


司法院資訊處製作；財團法人民間司法改革基金會備份。
